臺灣雲林地方法院刑事判決　　　　　　　　　　　　　九十三年度易字第二六一號
　　公　訴　人　臺灣雲林地方法院檢察署檢察官
　　被　　　告　丁○○
右列被告因違反商標法案件，經檢察官聲請簡易判決處刑（原聲請案號：九十三年度
偵字第一九九號），本院斗六簡易庭認為不宜以簡易判決處刑，移由刑事庭改依通常
程序審理，判決如左︰
    主  文
丁○○未得商標權人同意，於同一之服務，使用近似於其註冊商標之商標，有致相關
消費者混淆誤認之虞，處有期徒刑陸月，如易科罰金，以參佰元折算壹日。扣案之名
片壹張、未經扣案而現仍在使用中之塑膠手提袋及已交付予顧客之塑膠手提袋、名片
各壹批，均沒收。
    事實及理由
壹、構成犯罪事實：
    丁○○在雲林縣斗六市○○○街六十六號開設「蘇菲雅皇室婚禮」，經營婚紗禮
    服、攝影等業務，為該店負責人。其明知如附表所示「蘇菲亞」之商標，為蘇菲
    雅婚紗攝影有限公司（以下簡稱蘇菲雅公司）向經濟部智慧財產局申請註冊並取
    得商標專用權之商標（註冊號數及專用期限，指定用品詳如附表），現仍在專用
    期間內，非經蘇菲雅公司同意或授權，不得於同一服務，擅自使用近似之商標。
    詎竟自民國九十年七、八月間某日起，在其所經營之上址「蘇菲雅皇室婚禮」店
    外，擅自豎立與蘇菲亞公司之商標「蘇菲亞」外觀、讀音相似之「蘇菲雅皇室婚
    禮」、「蘇菲雅」及「Ｓｏｐｈｉａ蘇菲雅皇室婚禮」廣告招牌及紅色廣告旗幟
    ，並使用印有「蘇菲雅皇室婚禮ＳＯＰＨＩＡ  ＲＯＹＡＬ  ＷＥＤＤＩＮＧ」
    之名片及塑膠手提袋，有致相關消費者混淆誤認之虞。蘇菲雅公司查知上情後，
    旋於九十二年五月十二日寄發告知違反商標法之存證信函予丁○○，丁○○收受
    該存證信函後，已明知有違反商標法之情事，竟仍繼續使用前開廣告招牌、紅色
    廣告旗幟、名片及塑膠手提袋。蘇菲雅公司乃於九十二年九月間向臺灣雲林地方
    法院檢察署提出告訴，丁○○方於九十二年十二月間，將其所經營之「蘇菲雅皇
    室婚禮」變更名稱為「台北時尚數位婚紗館」，並將上開廣告招牌及旗幟拆卸；
    惟為招攬生意，丁○○仍於「台北時尚數位婚紗館」之廣告招牌旁，又懸掛另一
    外觀、讀音仍與「蘇菲亞」商標相似之「原蘇菲雅」廣告招牌，且繼續使用之前
    未使用完畢之塑膠手提袋，仍有致相關消費者混淆誤認之虞。迄至九十三年二月
    七日，方將該「原蘇菲雅」之廣告招牌拆除。惟仍有部分塑膠手提袋繼續使用。
貳、認定犯罪事實所憑之證據及理由：
    一、被告丁○○供承有自九十年七、八月間起，在其所開設之「蘇菲雅皇室婚禮
        」店外豎立「蘇菲雅皇室婚禮」、「蘇菲雅」及「Ｓｏｐｈｉａ蘇菲雅皇室
        婚禮」廣告招牌及使用印有「蘇菲雅皇室婚禮ＳＯＰＨＩＡ  ＲＯＹＡＬ
        ＷＥＤＤＩＮＧ」名片與塑膠手提袋，於九十二年十二月間改名為「台北時
        尚數位婚紗館」後，仍在店外懸掛「原蘇菲雅」廣告招牌至九十三年二月七
        日之事實。
    二、台北市政府營利事業登記證：證明告訴人蘇菲雅公司之負責人為甲○○，且
        該公司係於七十九年七月三十一日即經核准設立登記（本院卷第四二頁）。
    三、告訴人公司之代表人甲○○於九十二年十一月十七日、九十三年二月四日之
        偵訊筆錄：證明被告確有違反商標法之情事（他卷第三二頁、偵卷第十頁）
        。
    四、經濟部智慧財產局第00000000號中華民國服務標章註冊證：證明「
        蘇菲亞」確係告訴人公司享有商標權之商標，且現仍在專用期間內（偵卷第
        二四至二六頁）。
    五、台北郵局九十二年五月十二日存證信函：證明被告確有接獲告訴人公司告知
        違反商標法之情事（他卷第十四頁至二一頁）。
    六、被告親筆書寫之致歉函：證明被告對於本身侵害告訴人公司之商標權一事已
        有所知悉（他卷第三四頁）。
    七、照片五張、名片一張：證明被告確有在其所開設之「蘇菲亞皇室婚禮」外，
        豎立「蘇菲雅皇室婚禮」、「蘇菲雅」及「Ｓｏｐｈｉａ蘇菲雅皇室婚禮」
        廣告招牌及紅色廣告旗幟，並使用印有「蘇菲雅皇室婚禮ＳＯＰＨＩＡ  Ｒ
        ＯＹＡＬ  ＷＥＤＤＩＮＧ」之名片（他卷第二二頁至二四頁）。
    八、照片六張：證明被告確有在將店名改為「台北時尚數位婚紗館」後，仍在「
        台北時尚數位婚紗館」之廣告招牌旁，又懸掛另一「原蘇菲雅」之招牌（偵
        卷第十七至十八頁）。
    九、綜上所述，事證明確，被告犯行應堪認定。
參、對於被告辯解，本院判斷：
    一、被告矢口否認有何違反商標法之犯行，辯稱：是經過高雄蘇菲雅的乙○○授
        權同意，才會使用「蘇菲雅」之名稱，且本來蘇菲雅是屏東所申請，後來屏
        東蘇菲雅賣給高雄蘇菲雅及新竹蘇菲雅，之後新竹蘇菲雅又轉讓給台北蘇菲
        雅，故也是在不知情之情形下使用云云。
    二、對於被告之辯解，本院認為不能採信，理由如下：
        (一)被告辯稱有經過乙○○授權同意而使用蘇菲雅之商標，並提出「商標受權
          使用合約書」一紙以為據，然該紙「商標受權使用合約書」屬傳聞證據，
          在未建立可信性之基礎前，應無證據能力。又被告雖聲請傳喚乙○○到庭
          作證，然觀諸該合約書，不僅名稱書寫錯誤，將「授權」書寫為「受權」
          ，甚且合約書內容對於授權使用商標之註冊號數、授權使用之年限、使用
          之費用等細節，均未有明確記載；再依該紙合約書所載，乙○○授權被告
          使用之商標係「蘇菲亞」，然被告實際所使用者卻係「蘇菲雅」，二者並
          不相符；況乙○○本身對於「蘇菲雅」之商標是否享有專用權，有無授權
          他人使用之權限，亦有可疑，故乙○○與待證事實間並無關連性，應無傳
          喚必要。
        (二)被告既欲經營婚紗攝影業營利，本即負有義務就有無侵害同業註冊商標之
          合法性詳加審究，徒以不知情為由，辯稱無犯罪故意，實不足採。況被告
          乃專門從事婚紗攝影業之人，對於婚紗攝影領域之固有商標，自應有相當
          之認識，且告訴人公司係自八十二年四月一日起即已取得如附表所示之「
          蘇菲亞」服務標章專用權，在台北市頗有名氣，為一般消費者熟知之婚紗
          攝影業，益徵被告諉為不知云云，委無足採。
        (三)按判斷二商標之近似與否，應就商標之主要部分隔離觀察其有無引起混同
          誤認之虞以為斷，而商標在外觀、觀念、名稱、文字或讀音方面，有一近
          似，足以引起混同誤認之虞者，即不得不謂近似之商標；商標之近似與否
          ，應隔離觀察以為判定之標準，縱令兩商標對照比較，能見其差別，然異
          地異時各別觀察則不易區分者，仍不得不謂為近似（最高法院七十六年度
          台上字第五八九四號、七十七年度台上字第二九五一號判決參照）。又衡
          酌兩商標是否近似，以具有普通知識經驗之購買人，於購買時施以普通所
          用之注意，有無混同誤認之虞判斷之。且商標在外觀、觀念或讀音方面有
          一近似者，即為近似之商標（臺北高等行政法院九十一年度訴字第三九八
          三號判決參照）。因此，商標圖樣是否近似，即係以具有普通知識經驗之
          購買人，於購買時以普通所用之注意，有無混同誤認之虞判斷之。經查，
          被告使用之「蘇菲雅」名稱與告訴人公司之「蘇菲亞」服務標章相較，二
          者均有相同之外文「Ｓｏｐｈｉａ」，且「蘇菲雅」與「蘇菲亞」二者讀
          音完全相同，應屬構成近似之商標，復均使用於相同之婚紗攝影禮服商品
          ，依行政審查觀點，應有使相關消費者發生混淆誤認之虞，應堪認定。是
          被告使用前開近似告訴人公司註冊之服務標章製作廣告招牌、廣告旗幟、
          名片、塑膠手提袋等，從事與告訴人公司相同之婚紗攝影禮服銷售服務，
          縱被告與告訴人公司在不同區域經營，然一般消費者確實難辨其真偽，容
          易造成混淆，其確有違反商標法之犯意，亦無庸置疑。
肆、論罪科刑之理由：
    一、按行為後法律有變更者，適用裁判時之法律，但裁判前之法律有利於行為人
        者，適用最有利於行為人之法律，刑法第二條第一項定有明文。又連續犯在
        法律上係綜合論以一罪，而為一個評價，故應依最後行為所應適用之新法處
        斷，並無刑法第二條第一項但書規定之新舊法比較適用問題。查商標法業於
        九十二年五月二十八日修正公布，同年十一月二十八日施行，修正前商標法
        第七十二條第一項、第二項前段規定：「凡因表彰自己營業上所提供之服務
        ，欲專用其標章者，應申請註冊為服務標章。服務標章之使用，係指將標章
        用於營業上之物品、文書、宣傳或廣告，以促銷其服務者而言。」修正前商
        標法第七十七條規定：「服務標章、證明標章及團體標章除本章另有規定外
        ，依其性質準用本法有關商標之規定。」又修正後商標法第八十五條第一項
        規定：「本法中華民國九十二年四月二十九日修正施行前，已註冊之服務標
        章，自本法修正施行當日起，視為商標。」修正後商標法第六條規定：「本
        法所稱商標之使用，指為行銷之目的，將商標用於商品、服務或其有關之物
        件，或利用平面圖像、數位影音、電子媒體或其他媒介物足以使相關消費者
        認識其為商標。」再修正前商標法第六十二條第一款關於於同一商品使用近
        似於他人註冊商標圖樣行為，業已修正為新法第八十一條第三款，雖新法將
        該罪之構成要件改以「有致相關消費者混淆誤認之虞」等客觀情事，而刪除
        舊法「意圖欺騙他人」之主觀要件，然新法既以客觀情事來擴張該罪之可罰
        性，則新法認定範圍自包括舊法「意圖欺騙他人」等要件，則被告使用近似
        之服務標章商標，其行為均該當行為時及裁判時之商標法，自應適用新法。
        是核被告丁○○所為，係犯修正後商標法第八十一條第三款之於同一商品使
        用近似他人註冊商標罪。起訴意旨雖認被告係犯修正前商標法第六十二條之
        罪，惟此業據公訴檢察官當庭更正，應予敘明。被告為達同一行銷商品之目
        的，將前開商標中之文字，使用於名片、廣告招牌、廣告旗幟及塑膠手提袋
        上，及事後將原廣告招牌、旗幟拆卸後，改豎立「原蘇菲雅」廣告招牌之行
        為，既均為侵害同一商標權，僅屬單純一罪。
    二、爰審酌被告不思尊重他人所有之智慧財產權，不顧他人創立品牌之辛苦，任
        意侵犯，經告訴人公司以存證信函告知後，仍一如故我，不願改善，惟犯罪
        手段尚稱平和，然迄未與告訴人公司達成和解，犯後亦未坦承犯行，態度並
        非良好等一切情狀，量處如主文所示之刑，並諭知易科罰金之折算標準。
    三、扣案之名片一張及未扣案而現仍在使用中之塑膠手提袋一批，均係被告所提
        供於服務使用之物品，應依商標法第八十三條之規定，予以宣告沒收。至「
        蘇菲雅皇室婚禮」、「蘇菲雅」、「Ｓｏｐｈｉａ蘇菲雅皇室婚禮」之廣告
        招牌及紅色廣告旗幟、「原蘇菲雅」之招牌，均據被告予以拆除，已不具商
        標完整型態，爰不予宣告沒收；至其餘已交付予顧客之不詳數量塑膠手提袋
        及名片，雖其所有權已移轉，然並無證據證明該等物品已不存在，又依商標
        法第八十三條之規定，不問屬於犯人與否沒收之，是理論上仍有沒收之可能
        ，仍應依法宣告沒收，附此敘明。
伍、對其餘公訴事實之判斷：
    一、檢察官雖僅起訴被告於告訴人公司發函警告前，使用近似告訴人公司商標之
        之犯罪事實，惟被告事後變更公司名稱後繼續使用近似告訴人公司商標之部
        分，既與起訴部分所侵害者為同一商標權，屬單純一罪，自應為起訴效力所
        及，應併予審判，附此敘明。
    二、公訴意旨另以：被告前開行為，亦涉有商標法第六十五條之罪嫌等語。查商
        標法業於九十二年五月二十八日修正公布，同年十一月二十八日施行，已如
        前所述，修正前商標法第六十五條業已修正為新法第六十二條，而修正前商
        標法第六十五條之刑事罰業已廢止。是法律既已廢止其刑罰，本不得再予論
        處。惟此部分既經公訴檢察官於本院審理中減縮起訴之法條，本院對此部分
        自不須再予審究，亦無庸另為免訴之諭知，併此敘明。
陸、適用法律依據：
    刑事訴訟法第二百九十九條第一項前段，商標法第八十一條第三款、第八十三條
    ，刑法第十一條、第四十一條第一項前段，罰金罰鍰提高標準條例第二條。
本案經檢察官丙○○到庭執行職務。
中      華      民      國      九十三    年    十二    月    三十一    日
                                      臺灣雲林地方法院刑事第五庭
                                        審判長法  官  陳  定  國
                                              法  官  李  明  益
                                              法  官  廖  淑  華
右正本證明與原本無異。
如不服本判決，應於判決送達後十日內向本院提出上訴狀( 應附繕本 )。
                                              書記官  張  菀  純
中      華      民      國      九十三    年    十二    月    三十一    日
所犯法條：商標法第八十一條
附表：（「蘇菲亞」商標之詳細資料）
(一)註冊號數：00000000
(二)專用期限：八十二年四月一日起至九十二年三月三十一日止。核准延展專用期間自
            九十二年四月一日起至一百零二年三月三十一日止。
(三)商品名稱：新娘化粧禮服出租及攝影業務。
(四)商標圖樣：
